臺灣板橋地方法院民事判決　　　　　　　　　　　　九十三年度簡上字第一九三號
　　上　訴　人　乙○○
　　被上訴　人　甲○○
右當事人間請求給付違約金事件，上訴人對於中華民國九十三年六月三十日臺灣板橋
地方法院三重簡易庭九十三年度重簡字第六三二號第一審判決提起上訴，經本院於民
國九十三年十一月十七日言詞辯論終結，判決如左：
    主  文
上訴駁回。
第二審訴訟費用由上訴人負擔。
    事實及理由
一、程序方面：被上訴人經合法通知，無正當理由未於言詞辯論期日到場，核無民事
    訴訟法第三百八十六條所列各款情事，爰依上訴人之聲請，准由其一造辯論而為
    判決。
二、被上訴人於原審主張：被上訴人於民國九十三年四月二日透過力業房屋仲介有限
    公司（下稱力業公司；力業公司同時亦受上訴人委託）居間仲介，向上訴人購買
    門牌號碼台北縣三重市○○路○段一六三巷六九之三號房屋及坐落基地（下稱系
    爭不動產），總價新臺幣（下同）二百六十萬元，被上訴人已依約交付定金十萬
    元，並與上訴人簽訂不動產買賣要約／承諾書（下稱不動產承諾書）。嗣被上訴
    人依約通知上訴人辦理簽約及過戶事宜，上訴人竟反悔不賣，經以存證信函催告
    仍不履行，被上訴人不得已只好解除契約，並依不動產承諾書第五條第三款約定
    ，請求上訴人加倍返還定金及法定遲延利息予被上訴人等語（被上訴人於原審聲
    明：上訴人應給付被上訴人二十萬元，及自起訴狀繕本送達翌日即九十三年五月
    二十五日起至清償日止，按週年利率百分之五計算之利息。原審如數判決，上訴
    人則聲明不服提起上訴。）。
三、上訴人則以：上訴人委託力業公司之營業員張志山與被上訴人間有甥舅之近親關
    係，張志山是否曾經收受被上訴人所交付十萬元定金，並非無疑，即倘被上訴人
    就已交付定金之事實，未為進一步之舉證，逕要求上訴人加倍返還定金，應無理
    由。退步言之，縱認訴外人張志山確已代上訴人收受被上訴人交付之十萬元定金
    ，依上訴人與仲介公司所訂委託誚售契約既約明不用給付仲介費用，該十萬元亦
    應直接扣除返還被上訴人。另上訴人縱有違反約定，被上訴人請求賠償十萬元損
    害，有亦屬過高，應酌減為二萬元為適當等語資為抗辯。併為上訴聲明：(一)原判
    決廢棄。(二)被上訴人在第一審之訴駁回。
四、兩造不爭執之事實：
  (一)系爭不動產為上訴人所有，委託力業公司銷售，上訴人簽署之委託銷售契約書為
    真正。
  (二)被上訴人透過力業公司之仲介，為系爭不動產買賣之承諾，被上訴人簽署之不動
    產買賣要約／承諾書為真正。
  (三)兩造已就系爭不動產之買賣價金為二百六十萬元達成合意，上訴人遂於不動產承
    諾書之賣方承諾欄簽名蓋印。惟嗣上訴人反悔不賣，故兩造迄未簽訂正式系爭不
    動產買賣契約之書面。
五、被上訴人主張：被上訴人經由力業公司業務員張志山仲介而應允承買系爭不動產
    ，並依約給付定金十萬元交予上訴人之代理人張志山收執。前開定金依約定應暫
    時由仲介公司保管，待正式簽約時轉作為簽約款之一部分，上訴人也同意按委託
    銷售價格出賣等情，業據證人張志山於原審到庭證述明確外（兩造於原審就證人
    所為證詞末予爭執，見原審卷第二十頁、第二十一頁。）；並有經上訴人簽名蓋
    印之不動產承諾書一份在卷可憑，自堪信為真正。上訴人嗣於本院改口辯稱：張
    志山與被上訴人有親誼關係，無法確認張志山是否曾代上訴人收受定金等語，尚
    乏依據。況上訴人並未就前開抗辯提出任何證據以供本院審酌，上訴人前開所辯
    ，自不可採。基上，本件買賣契約重要之點已經兩造意思表示合致，並由業務員
    代理上訴人收受十萬元定金，買賣契約已有效成立，兩造當事人即應受契約之拘
    束，應足憑認。
六、上訴人辯稱：十萬元定金實際上仍扣在仲介公司處，被上訴人與業務員張志山復
    有親誼關係，理應直接向仲介公司收取；另以定金一倍計算之違約賠償部分，則
    過高應予酌減等情。經查：
  (一)觀諸上訴人所提出委託銷售契約書第八條係記載「(1)甲方（上訴人）同意乙方（
    力業公司）得為買賣雙方之代理人。(2)甲方承諾買方要約，或買方出價已達委託
    底價者，甲方同意乙方代收買方定金，如為票據，並同意由乙方提示兌現。定金
    暫由乙方保管，於買賣契約簽訂時作為簽約款之一部分。：：：(4)甲方於同意出
    售或買方同意依甲方之條件購買後，若有反悔不買或因可歸責於買方之事由致無
    法完成簽約者，甲方除同意支付：：：，並應加倍返還定金予買方。」；第十四
    條特別約定事項則記載「同意授權委託人張志山收取定金，同時不付仲介費用。
    」。被上訴人所提出不動產承諾書第五條記載「(1)買方同意受託人得為買賣雙方
    之代理人。：：：(3)賣方於同出售或買方同意依賣方之條件購買後，若有反悔不
    賣或因可歸責於賣方之事由致無法完成簽約者，賣方除：：：，並應加倍返還定
    金予買方。」；第十二條特別約定事項則記載「已收甲○○先生房屋定金十萬元
    整。」。對照二份契約書之記載可知，被上訴人所交付十萬元性質應為「定金」
    ，而訴外人張志山係以上訴人代理人身分代收並保管十萬元定金，依約迄買賣契
    約簽訂時逕充作為簽約款之一部分；惟於因可歸責賣方（上訴人）之事由，致無
    法完成簽約時，既未特別約定仲介公司得將所保管之定金直接返還買方（被上訴
    人）以為抵充。則上訴人或得以其對第三人之債權讓與被上訴人以為清償之方式
    ，然於仲介公司將所保管之定金代上訴人返還被上訴人前，上訴人此部分返還義
    務，並未消滅。即上訴人抗辯：十萬元定金應由被上訴人逕向仲介公司取回抵充
    ，上訴人並無返還義務一節，於法尚有未洽，要無可採。
  (二)按定金之交付既在契約履行以前，其目的係在強制契約之履行或擔保契約之成立
    為目的，則關於定金金額之酌定，當非以契約不能履行時，可能發生之損害額為
    衡量標準，此與違約金係約定債務人不履行時，始應支付者有所不同。損害賠償
    總額預定性之違約金係預期債務不履行時，當事人之一方所應受之損害總額，為
    其衡量之依據，故如違約金過高者，依民法第二百五十二條規定，法院得減至相
    當之數額。定金則無此類規定。查本件兩造既特別約定，賣方於同出售或買方同
    意依賣方之條件購買後，若有反悔不賣或因可歸責於賣方之事由致無法完成簽約
    者，賣方應加倍返還定金予買方。上訴人無故不賣，自屬可歸責於上訴人致無法
    完成簽約，則被上訴人請求上訴人加倍返還所受領之定金，尚屬有據。該定金既
    與違約金之性質不同，民法又無法院得就過高定金減至相當數額之規定，上訴人
    請求核減，並無可取。
七、綜上所述，被上訴人主張系爭買賣契約因可歸責於受定金當事人（上訴人）之事
    由，致無法完成簽約，上訴人應加倍返還定金為可採，上訴人所辯均為無可取。
    從而，被上訴人本於契約關係，請求上訴人給付二十萬元，及自起訴狀繕本送達
    翌日（按即九十三年五月二十五日）至清償日止，按年息百分之五計算之法定遲
    延利息，為有理由，應予准許。又前開命上訴人給付之判決所命給付之金額既未
    逾五十萬元，依民事訴訟法第三百八十九條第一項第三、五款規定，應依職權宣
    告假執行。是則原審判命上訴人如數給付，並依職權宣告假執行，於法並無不合
    。上訴意旨指摘原判決不當，求予廢棄改判，為無理由，應予駁回。
八、據上論結，本件上訴為無理由，依民事訴訟法第三百八十五條第一項前段、第四
    百三十六條之一第三項、第四百四十九條第一項、第七十八條，判決如主文。
中　　　華　　　民　　　國　　九十三　　年　　    十二　　月　　一  　　日
                                臺灣板橋地方法院民事第一庭
                                    審判長法  官  李行一
                                          法  官  許瑞東
                                          法  官  黃信滿
右正本證明與原本無異
不得上訴
中　　　華　　　民　　　國　　九十三　　年　　    十二　　月　　一  　　日
                                           書記官  吳美瑤
